【裁判字號】    95,上,11
【裁判日期】    950824
【裁判案由】    債務人異議之訴
【裁判全文】
臺灣高等法院花蓮分院民事判決            95年度上字第11號
上  訴  人  辛○○○
            己○○
            戊○○
            丁○○
            癸○○
            庚○○
            壬○○
            子○○
            乙○○
            丙○○
上列10人共同
訴訟代理人  陳清華律師
被上訴人    甲○○    住花蓮縣秀林鄉崇德村90之1號
訴訟代理人  張秉正律師
上列當事人間請求債務人異議之訴事件，上訴人對於中華民國95
年2月27日94年度訴字第60號第一審判決，提起上訴，本院於95
年8月3日言詞辯論終結，判決如下：
    主  文
上訴駁回。
第二審訴訟費用由上訴人負擔。
    事  實
一、上訴人聲明：
    (1)原判決廢棄。
    (2)被上訴人甲○○應將起訴狀附表所示原住民保留土地，原
      因發生日期民國68年8月20日，登記日期民國69年5月10日
      ，登記原因耕作權期間屆滿之所有權移轉登記塗銷，回復
      原狀為中華民國所有。
    (3)臺灣花蓮地方法院91年度執字第4999號返還土地強制執行
      事件所為強制執行程序應予撤銷。
二、被上訴人聲明：上訴駁回。
三、兩造之陳述與第一審判決記載相同者，予以引用（如附件）
    。
四、上訴人另補陳略稱：
（一）66年間秀林鄉公所將上訴人等溫妮颱風受災戶安置在系爭
      土地之際，平地人依臺灣省山地保留地管理辦法第35條規
      定可承租使用原住民保留土地。按「平地人民非經呈淮不
      得使用山地保留地。但在本辦法公布前已向鄉公所租用者
      ，得以依第九條規定限制面積內繼續承租，其租用期限為
      六年，並應在一年內施必要之水土保持處理或實施造林，
      不得任其荒廢。平地人民在山地鄉內設有戶籍者，得以0.
      03公頃為限租用自住建築用地。」。本件上訴人等係經秀
      林鄉公所安置於系爭土地之上落地生根，重建家園時之臺
      灣省山地保留地管理辦法第35條第1、2項定有明文，是不
      論為耕作或興建房屋，平地人民並非不得使用山地保留地
      ，當年秀林鄉公所即據此將上訴人等安置於系爭土地上，
      原判決未予詳查，誤認上訴人因非原住民，依法無從取得
      系爭土地之使用權利，秀林鄉並無擅予安置災民之權，對
      於秀林鄉究如何協調上訴人等人得使用系爭土地，上訴人
      等依何種法律關係占有系爭土地，支付予耕作權人之1萬
      元性質為何，及被上訴人耕作權為何未塗銷等，無法理解
      ，致未能獲得確切心證認定上訴人對中華民國具有債權，
      其不無判決不適用法則之違誤。
（二）上訴人等與中華民國間存有租賃債權債務關係。本件上訴
      人等係經由秀林鄉安置，於每人繳納1萬元作為被上訴人
      拋棄耕作權之補償後，再由秀林鄉公所根據花蓮縣政府核
      定之「花蓮縣秀林鄉○○村○路局管制站興建建築物規劃
      實施要點」之規定，辦理包括系爭土地在內之崇德站兩旁
      山地保留地之抽籤分配作業，並因此選中獲系爭土地之分
      配，此有上訴人等人另於臺北高等行政法院提起確認行政
      處分無效之訴中，參加人秀林鄉公所於本件原審言詞辯論
      終結後提出之由秀林鄉公所召開之「崇德村公路局管制站
      兩側用地商店規劃委員會」歷次紀錄及相關資料可稽，而
      依上揭「花蓮縣秀林鄉○○村○路局管制站興建建築物規
      劃實施要點」第七條 (一)(3)「抽籤決定後十日內向鄉公
      所辦理保留地申請【租用手續】，但超過十日未辦理申請
      手續者，視同棄權論取消其資格，嗣後不得再申請。」之
      規定可知，倘若上訴人等人未與鄉公所辦理系爭土地租用
      手續，不可能於系爭土地重建家園，落地生根，是上訴人
      等人與系爭土地真正所有權人中華民國之間存有租用原住
      民保留地之租賃契約存在，僅欠缺書面，故上訴人等人對
      中華民國有簽訂書面契約之債權，且包括租賃物交付，使
      上訴人得使用租賃物之義務。原判決礙於上揭有利於上訴
      人等之證據資料於言詞辯論終結前尚未浮現，未能獲致上
      訴人等與中華民國之間具有債權關係存在之心證，尚有未
      洽。
（三）系爭土地於66年，被上訴人耕作權登記未滿10年之際，即
      由上訴人等人取而代之占有系爭土地，迄今已達29年，其
      間未間斷。按受理原住民以繼續耕作滿10年為由無償取得
      設定耕作權之原住民保留地之案件中，扮演執行機關角色
      之鄉公所，於召開土地權利審查會前，須先赴現場實地履
      勘申請土地是否符合「繼續耕作滿10年」之規定，就本件
      而言，上訴人等之建物泰半於67年間即已設籍課稅，有上
      訴人等房屋稅籍證明可憑，臺灣省政府民政廳於69年作成
      核准被上訴人以耕作權期間屆滿為由，無償取得系爭土地
      所有權之行政處分之際，面對矗立於系爭土地上，上訴人
      等所有之早已興建之房屋，且無任何花、草、樹木耕作跡
      象之系爭土地，認定為繼續耕作，如以行政處分無效理論
      中居於通說地位之明顯理論為標準判斷，本件當年准予被
      上訴人以耕作權期間屆滿為由，無償取得系爭土地所有權
      之行政處分瑕疵明顯，應認為無效。被上訴人據以無償取
      得系爭土地所有權之行政處分，因被上訴人在耕作權登記
      未滿10年之第8年之際，即未占有系爭土地繼續耕作，不
      符當年臺灣省山地保留地管理辦法第7條第1項第1款之強
      制規定，其據以登記屬無效行政處分。行政院原住民委員
      會亦認本件行政處分，似符合行政程序法第111條第7款「
      具有重大明顯瑕疵」之情形。
（四）上訴人等據以提起債務人異議之訴之消滅或妨礙被上訴人
      請求事由，發生在執行名義成立之後，因上訴人等人係於
      94年2月2日請求行政院原住民委員會確認當年行政處分為
      無效，該「確認」即係強制執行法第14條規定之事由，故
      該事由符合債務人異議之訴之要件。
五、被上訴人另補陳略稱：
（一）上訴人丙○○等10人並未證明對中華民國有任何債權存在
      ，無代位中華民國之權利，蓋上訴人對系爭土地並無任何
      耕作權、地上權或其他權利存在，其與中華民國間尚無任
      何債權債務關係存在，即無行使「代位權」之權利。且債
      務人即中華民國對已由被上訴人取得系爭房屋所有權之請
      求權，尚不得行使，上訴人主張代位其行使，即無理由。
（二）縱令上訴人確於上開土地上有持續占有逾20年以上之事實
      ，符合時效取得地上權之要件，上訴人亦僅得請求登記為
      地上權人，並非得對抗被上訴人，故上訴人等主張依強制
      執行法第14條第1項規定其為「執行名義成立後，有消滅
      或妨礙債權人請求之事由」即屬無據，況系爭土地所有權
      為被上訴人所有，依土地法第43條規定，登記有絕對效力
      ，在未經塗銷登記前，並無無效或所有權不存在之原因，
      且本件執行名義成立後，並無足以消滅或妨害債權人請求
      之事由發生，與債務人異議之訴之要件不合。所謂消滅債
      權人請求之事由，係指足以使執行名義之請求權及執行力
      消滅之原因事實，如清償、提存、抵銷、免除、混同、債
      權之讓與、債務之承擔、解除條件之成就、和解契約之成
      立，或類此情形，始足當之，至所稱妨礙債權人請求之事
      由，則係指使依執行名義所命之給付，罹於不能行使之障
      礙而言，上訴人等前對被上訴人提起債務人異議之訴，業
      經駁回確定，上訴人等提出臺灣省山地保留地管理辦法之
      規定，及以上訴人等之建物於67年間即已設籍課稅，被上
      訴人取得所有權為明顯瑕疵之行政處分為無效等為理由提
      起本件債務人異議之訴，上訴人似將其對花蓮縣秀林鄉公
      所提起確認行政處分無效之內容，與本件債務人異議之訴
      混為一談，二者要件不同，蓋行政訴訟有關當時之行政處
      分是否有效，與上訴人提起本件債務人異議之訴並無關連
      ，上訴人等對系爭土地既無任何耕作權、地上權或其他權
      利存在，其與中華民國間尚無任何債權債務關係之存在，
      故無法行使「代位權」，上訴人執此提起本件債務人異議
      之訴，意在阻撓上訴人甲○○之強制執行。
（三）且本案未見上訴人證明秀林鄉公所曾有將本案系爭土地出
      租予上訴人之事實，蓋若本案真有秀林鄉公所出租予上訴
      人之情，被上訴人絕無可能依法取得系爭土地所有權，且
      前臺灣省民政廳亦無可能於75年函知「本廳同意照辦請轉
      於一個月內逕向土地所有權人租用訂約報備」之可能，是
      本案清楚可知，上訴人絕無可能於斯時曾向秀林鄉公所承
      租本件土地之可能。
    理  由
一、原審依被上訴人之抗辯，判決駁回上訴人之請求，經核於法
    尚無違誤，除下述三之理由外，引用原審判決所記載之事實
    及理由（如附件）。
二、上訴論旨另以：
（一）代位權部分─與中華民國有租賃關係存在，有秀林鄉公所
      召開之「崇德村公路局管制站兩側用地商店規劃委員會」
      歷次紀錄及相關資料可稽，而依上揭「花蓮縣秀林鄉○○
      村○路局管制站興建建築物規劃實施要點」第七條之規定
      ，上訴人等對系爭土地與真正所有權人中華民國之間存有
      租用系爭原住民保留地之租賃契約存在，雖欠缺書面，惟
      上訴人等人對中華民國有簽訂書面契約之債權，且包括中
      華民國應將租賃物交付，使上訴人得使用租賃物之義務。
（二）債務人異議之訴：因上訴人等人係於94年2月2日請求行政
      院原住民委員會確認當年行政處分為無效，而被上訴人據
      以取得系爭權利係因無效之行政處分所致，並據以提起確
      認行政處分無效之訴，此事由係發生於執行名義成立後，
      故依強制執行法第14條之規定，臺灣花蓮地方法院91年度
      執字第4999號返還土地強制執行事件所為強制執行程序應
      予撤銷云云。
三、惟查：
（一）原審判決已經就上訴意旨所主張之前述爭點予以判斷，其
      立論及說明均正確及詳盡（見原判決事實及理由參、二(3)
      (4)之記載）。
（二）依上訴人所提之「花蓮縣秀林鄉○○村○路局管制站興建
      建築物規劃實施要點」第7條 (一)(3)：本區域內建築物之
      興建依左例程序行之… (一)辦理程序…「(3)抽籤決定後
      十日內向鄉公所辦理保留地申請租用手續但超過十日未辦
      理申請手續者視同棄權論取銷其資格嗣後不得再申請」，
      僅得證明秀林鄉公所就該區域之建物規劃計畫，並無法證
      明上訴人就系爭土地存有何項權利，即依上訴人等所提之
      證據尚未能證明與秀林鄉公所間存有就系爭土地訂立租賃
      契約之權利，故既無法證明與中華民國間存在何項債權關
      係，亦非有得要求簽訂書面契約之債權關係存在，上訴人
      等主張代位中華民國塗銷業經被上訴人取得所有權之系爭
      土地，尚屬無據。
（三）另上訴人等係以於執行名義成立後，有足以消滅或妨礙債
      權人請求之事由發生，欲阻礙被上訴人上開確定判決執行
      名義之執行，依法自需舉證證明其於上開確定判決之事實
      審言詞辯論終結後，迄本判決言詞辯論終結前，確已有阻
      礙上開執行名義之事由，始得認為有理由。上訴人等僅以
      於執行名義成立後，因秀林鄉公所所提資料及行院原住民
      委員會函，並據以提起確認上開被上訴人取得系爭土地之
      行政處分無效之訴，認被上訴人據以取得系爭權利係因無
      效之行政處分所致，即以提起行政訴訟及其事由，且該事
      由係發生於上開執行名義成立後為據，惟依上訴人所提之
      行政訴訟資料，不論上開行政訴訟結果如何，尚難認有足
      以消滅或妨礙債權人請求之事由發生，本院自難遽為認定
      有該事由存在，其於本院提出被上訴人對系爭土地於取得
      所有權之前，並無耕作權存在等情，縱然實在，亦非發生
      於該執行名義成立之後，從而，亦不能認為上訴人於該執
      行名義成立後已取得具有阻礙該執行名義執行力之正當事
      由，故原審91年度執字第4999號之強制執行程序，尚無從
      予以撤銷。
（四）綜上所述，上訴意旨仍執前詞指摘原判決對上開爭點之判
      斷為不當，求予廢棄，為無理由，其上訴應予駁回。
四、兩造其餘之攻擊防禦方法，核與判決結果不生影響，爰不予
    贅述，併予敘明。
五、據上論結，本件上訴為無理由，依民事訴訟法第449條第1項
    、第78條、第85條第1項前段，判決如主文。
中    華    民    國    95    年    8     月    24    日
                        審判長法  官  何方興
                              法  官  林德盛
                              法  官  王紋瑩
以上正本係照原本作成。
如不服本判決，應於收受送達後二十日內向本院提出上訴書狀，
其未表明上訴理由者，應於提出上訴後二十日內向本院補提理由
書狀（均須按他造當事人之人數附繕本）上訴時應提出委任律師
或具有律師資格之人之委任狀；委任有律師資格者，另應附具律
師及格證書及釋明委任人與受任人有民事訴訟法第四百六十六條
之一第一項但書或第二項（詳附註）所定關係之釋明文書影本。
                              書記官  吳家瑩
中    華    民    國    95    年    8     月    31    日
附註：
民事訴訟法第四百六十六條之一（第一項、第二項）：
對於第二審判決上訴，上訴人應委任律師為訴訟代理人。但上訴
人或其法定代理人具有律師資格者，不在此限。
上訴人之配偶、三親等內之血親、二親等內之姻親，或上訴人為
法人、中央或地方機關時，其所屬專任人員具有律師資格並經法
院認為適當者，亦得為第三審訴訟代理人。
附件
臺灣花蓮地方法院民事判決                94年度訴字第60號
原      告  辛○○○  住花蓮縣秀林鄉○○村○○路27號
            己○○    住花蓮縣秀林鄉○○村○○路25號
            戊○○    住同上
            丁○○    住同上
            癸○○    住花蓮縣秀林鄉○○村○○路23號
            庚○○    住花蓮縣秀林鄉○○村○○路21號
            壬○○    住花蓮縣秀林鄉○○村○○路17號
            子○○    住花蓮縣秀林鄉○○村○○路15號
            乙○○    住花蓮縣秀林鄉○○村○○路13號
            丙○○    住花蓮縣秀林鄉○○村○○路11號
上列十人共同
訴訟代理人  陳清華律師
被      告  甲○○    身分證統一編號：Ｚ000000000號
                      住花蓮縣秀林鄉崇德村90-1號
訴訟代理人  曾泰源律師
複 代理 人  黃健弘律師
            張秉正律師
上列當事人間債務人異議之訴等事件，本院於95年2月16日言詞
辯論終結，判決如下：
    主  文
原告之訴駁回。
訴訟費用由原告負擔。
    事 實 及 理 由
壹、原告起訴主張：
一、緣原告於民國（下同）66年間，因居住之處所遭溫妮颱風侵
    襲，家園全毀，無處容身，經花蓮縣秀林鄉公所（以下簡稱
    秀林鄉公所）、民意代表及國民黨黨部取得當時編為花蓮縣
    秀林鄉○○段119地號原住民保留地（以下簡稱系爭土地）
    所有權人中華民國政府，以及自58年即在系爭土地上設定耕
    作權、當時耕作權登記期間尚未屆滿十年之耕作權人即被告
    之同意，由被告放棄耕作權，將原告等人安置於系爭土地上
    重建家園。而被告當時耕作權設定已滿八年（自58年至66年
    ），再過二年，即可依臺灣省山地保留地管理辦法第7條第1
    款之規定，取得系爭土地所有權，為補償被告之損失，原告
    等人均依約定繳納3萬元予秀林鄉公所，其中1萬元作為被告
    拋棄其耕作權之補償，另2萬元則作為原告等人保證於系爭
    土地上重建家園，不得擅自轉讓系爭土地權利或將系爭土地
    挪作他用。嗣因原告等均信守承諾於系爭土地上重建家園，
    並未將系爭土地轉售圖利或挪作他用，上開2萬元保證金均
    由秀林鄉公所返還原告等人在案。又系爭土地於75年9月20
    日分割出崇德段119-1至119-10等地號原住民保留地，重測
    後現編為附表所示之土地，先予敘明。
二、被告於66年間拋棄耕作權後，即由原告占用至今，前後已有
    28 年之久，從無間斷，因之，被告不可能依前述之臺灣省
    山地保留地管理辦法以耕作權登記後繼續耕作滿十年為由，
    無償取得系爭土地之所有權。然被告竟仍以耕作權登記已滿
    十年為由，提出無償取得系爭土地所有權之申請，而當時之
    原住民保留地主管機關台灣省政府竟誤予核准，讓被告於69
    年5月10日取得系爭土地所有權。而原告等人因不具有原住
    民身分，礙於法令限制，無法直接訴請所有權人中華民國移
    轉系爭土地所有權；另一方面當時系爭土地所有權人中華民
    國政府，為解決其行政疏失，又屢屢經由秀林鄉公所、花蓮
    縣政府協調雙方，暫以權宜變通之租賃方式，讓原告等人得
    以繼續占用系爭土地，使得雙方長期均相安無事。被告更一
    度於75年間配合按照原告等人占有系爭土地位置及面積辦理
    系爭土地分割手續，並將分割後之系爭土地所有權狀交付原
    告等人收執保有，從未異議。詎被告竟於86年間具狀向法院
    起訴請求返還系爭土地，要求原告等人拆屋還地，惟本件被
    告取得系爭土地所有權，並不符合繼續耕作滿十年之法定要
    件，台灣省政府當年核准被告取得系爭土地所有權之行政處
    分，違反當時之台灣省原住民保留地管理辦法之規定，具有
    重大明顯之瑕疵，於法不合，應認為無效。原告已另於94年
    2月2日提起行政訴訟請求確認當年准許被告取得所有權之行
    政處分究為有效或無效，若上開被告據以取得系爭土地所有
    權之行政處分一旦被認為無效，則系爭土地真正所有權人中
    華民國仍非不可行使物上請求權，訴請被告塗銷所有權移轉
    登記，排除被告所有權人之地位，原告自可對於遲遲不肯訴
    請被告塗銷系爭土地所有權登記，怠於行使其權利之中華民
    國，因保全本身占有債權及專為保存中華民國權利之必要，
    以自已名義，行使其權利，代位訴請被告塗銷所有權移轉登
    記，排除被告所有權人地位以及依強制執行法第14條第1項
    之規定提起債務人異議之訴，請求撤銷強制執行程序。
三、本件涉及行政處分有效與否之認定，原告已提起確認行政處
    分無效之訴，依行政訴訟法第12條之規定，民事法院於行政
    爭訟程序確定前，應停止審判程序。
四、對被告抗辯之陳述：
  1.原告係以本件執行名義成立之後，主張被告以耕作權期間屆
    滿為由取得系爭土地所有權具有無效之原因，如被認為有理
    由，則有消滅或妨害債權人即被告請求之事由發生，因而提
    起債務人異議之訴，並非直接以本件被告取得所有權之移轉
    登記當然、自始、確定無效，作為提起債務人異議之事由。
  2.原告於溫妮颱風過後，係透過當時代表政府之秀林鄉公所、
    民意代表及國民黨黨部之安排，取得當時系爭土地之耕作權
    人即被告及所有權人中華民國二者之同意，將原告安置於系
    爭土地上，迄今前後達28年之久。按照當年約定計劃，中華
    民國政府甚有變更法令，以使原告取得系爭土地所有權之義
    務，此亦為系爭土地於管理出現紕漏後，當時之原住民保留
    地主管機關台灣省政府原住民事務委員會，屢屢透過花蓮縣
    政府居中協調，以「承租」作為權宜變通之計，讓原告得以
    繼續占用系爭土地以及促使被告按照原告等人實際占用位置
    配合辦理土地分割登記之後，系爭土地所有權狀仍舊由原告
    等人持有保管，並非交付被告之原因所在，因此，原告與系
    爭土地真正所有權人中華民國政府彼此之間訂有無名契約，
    原告對於中華民國政府得依契約主張繼續在系爭土地上居住
    之權利，並非無債權債務關係存在，故原告非不可代位一直
    怠於行使權利之中華民國政府行使權利。又當時時空背景與
    現代不同，秀林鄉公所安置災民部分沒有那麼大權限，所以
    是經過當時所有權人中華民國政府的同意，原告始得於系爭
    土地上建屋居住，此由證人劉萬泰、江朝枝、江學良於另案
    86年訴字第326號案件中之證詞即可得知。
五、爰依民法第242條及所有權之法律關係代位中華民國訴請被
    告塗銷所有權移轉登記及撤銷強制執行程序，並聲明：1.被
    告應將附表所示原住民保留土地，原因發生日期民國68 年8
    月20日，登記日期民國69年5月10日，登記原因耕作權期間
    屆希之所有權移轉登記塗銷，回復為中華民國所有。2.臺灣
    花蓮地方法院91年度執字第4999號返還土地強制執行事件執
    行程序應予撤銷。3.訴訟費用由被告負擔。
貳、被告則以：
一、原告主張被告取得系爭土地所有權係違反當時之台灣省原住
    民保留地管理辦法第7條第1項第1款之強制規定而有無效情
    形，應先就被告確有該無效之情形負舉證責任，原告雖有向
    行政院原住委員會請求確認行政處分無效，惟上開行政處分
    在未經行政法院確無效前，自不能指為無效，何況，姑不論
    上開行政處分是否無效，假設確有無效情形，惟按法律行為
    無效者，係自始、當然、確定不生效力，其無效之情形自應
    溯及於被告取得系爭土地之所有權登記時即已發生，其事由
    顯非屬「執行名義成立後始新發生者」，應不符合債務人異
    議之訴之要件。
二、又按代位權係債權人代行債務人之權利，故代行者與被代行
    者之間，必有債權債務關係之存在，否則即無行使代位權之
    可言（最高法院49台上字第1274號判決參照）。原告雖主張
    被告取得系爭土地所有權登記之原因有無效之情形而代位中
    華民國行使該塗銷所有權移轉登記請求權，然原告對系爭土
    地並無任何耕作權、地上權或其他權利之存在，其與中華民
    國間尚無任何債權債務關係存在，何來行使代位權之可言等
    語置辯。
三、並聲明：1.原告之訴駁回。2.訴訟費用由原告負擔。
參、本院之判斷：
一、程序方面：
  (1)按訴訟事件是否屬普通法院之權限，依民事訴訟法第249條
    第1項第1款規定，應以其為訴訟標的之法律關係是否為私法
    上之法律關係為斷，而上開判斷，應以原告主張或否認之法
    律關係，即請求法院加以裁判者為準，至被告抗辯之內容為
    何，在所不問。本件原告主張被告於系爭土地上取得所有權
    之行政處分有無效之原因，故代位真正所有權人中華民國依
    所有權之法律關係訴請塗銷被告於系爭土地之所有權登記，
    並依強制執行法第14條第1項之規定提起債務人異議之訴，
    請求撤銷本院91年度執字第4999號強制執行程序等節，依原
    告主張之訴訟標的，應為私法上之法律關係，屬普通法院管
    轄之權限，合先敘明。
  (2)原告起訴時其訴之聲明為：先位聲明「1.被告應將附表所示
    原住民保留土地，原因發生日期民國68年8月20日，登記日
    期民國69年5月10日，登記原因耕作權期間屆滿之所有權移
    轉登記塗銷，回復原狀為中華民國所有。2.臺灣花蓮地方法
    院91年度執字第4999號返還土地強制執行事件執行程序應予
    撤銷。3.訴訟費用由被告負擔。」備位聲明「1.被告應將附
    表所示原住民保留土地，原因發生日期民國68年8月20日，
    登記日期民國69年5月10日，登記原因耕作權期間屆滿之所
    有權移轉登記塗銷，回復原狀為中華民國所有。2.訴訟費用
    由被告負擔。」嗣於本院言詞辯論時，撤回備位訴之聲明，
    被告訴訟代理人當庭表示同意，此有本院94年6月2日言詞辯
    論筆錄在卷可按，核與民事訴訟法第255條第1項第1款之規
    定相符，爰准許之。
二、得心證之理由：
  (1)原告主張如附表所列之土地，是被告於68年8月20日以耕作
    權期間屆滿為原因，由被告依臺灣省山地保留地管理辦法規
    定，於69年5月10日登記取得所有權，而原告等人均非原住
    民，於66年間經被告之同意，由秀林鄉公所准許原告於附表
    所列之土地建屋居住之事實，為被告所不爭執，自堪認為真
    實。
  (2)本件爭執之重點為：1.原告對中華民國有何債權，何得主張
    民法第242條之代位權？2.如原告得主張代位權，被告取得
    系爭土地所有權之行政處分是否無效？其所有權移轉登記應
    否塗銷？本院91年度執字第4999號返還土地強制執行程序，
    應否撤銷？茲就上開爭點敘述如下。
  (3)按代位權係債權人代行債務人之權利，代行者與被代行者之
    間，必須有債權債務關係之存在，否則即無行使代位權之可
    言，並以債權人如不代位行使債務人之權利，其債權即有不
    能受完全滿足清償之虞而有保全債權之必要始得為之，此觀
    民法第242條之規定自明（最高法院49年台上字第1274號判
    例、94台上字第301號判決可資參照）。本件原告主張代位
    中華民國訴請被告塗銷系爭土地所有權之登記，自以原告對
    中華民國有債權之存在為前提要件，從而原告自須就其對中
    華民國究竟有何債權存在善盡舉證責任。原告主張在系爭土
    地上建屋居住，係經原所有權人中華民國同意之事實，雖舉
    證人劉萬泰（曾任秀林鄉公所建設課長）、江朝枝（曾任秀
    林鄉公所財政課長）、江學良（原秀林鄉公所承辦人員）於
    另案86年訴字第326號請求返還土地事件之證詞為證，惟查
    證人劉萬泰係證稱：我是事後才知道一一九地號爭執之經過
    ，五十多年時因颱風將崇德村沖毀了，居民沒地方住，才安
    置在系爭土地居住等語；證人江朝枝證稱：「原地主應該有
    同意系爭土地讓被告等人（即本件之原告等人）居住，不然
    怎麼可能去蓋房子，本件的問題應出在鄉公所將系爭土地規
    劃為安置地區後，應該將原耕作權塗銷掉，取得拋棄書後，
    再讓被告等人（即本件之原告等人）蓋房子」、「當時係由
    鄉公所召集人、鄉民代表、黨部人員組成召集委員會，安置
    對象每戶繳二萬元，一萬元賠償給土地的耕作權人，當時規
    劃應將土地耕作權塗銷」等語；證人江學良證稱：鄉公所協
    調計劃將災民安置在前開空地上，我們就要求受災戶繳出一
    定的金額等語（見另案86年訴字第326號案本院卷第122頁起
    、第136頁、花蓮高分院87年度上字第48號卷第101頁），然
    系爭土地為原住民保留地，且有被告設定耕作權之登記，依
    當時之臺灣省山地保留地管理辦法之規定，原告等人既非原
    住民（即上開辦法所稱之山地人民），依法自無從取得系爭
    土地之使用權利，秀林鄉公所並無擅予同意安置災民之權，
    則安置時原告、被告及秀林鄉公所究竟是如何協調使原告得
    以使用系爭土地？原告依據何種法律關係占用系爭土地？支
    付給土地耕作權人的一萬元究竟是何種性質？為何被告未拋
    棄或塗銷耕作權登記？依前開證人之證詞均未能使本院獲得
    確切之心證認定原告等人對中華民國有何債權存在。況依台
    灣省政府民政廳75年2月17日民四字第7397號函核定之明細
    表已載明：請逕向土地所有權人租用訂約報備等語，雖明確
    表示原告應與土地所有權人訂立租賃契約，惟原告與中華民
    國之間另成立何種契約、其契約之具體內容如何？原告均未
    詳加舉證。原告空言與中華民國間訂有「無名契約」云云，
    本院尚難採信。據上，原告既未能舉證證明其對中華民國究
    竟有何債權存在，其主張代位中華民國訴請被告塗銷系爭土
    地所有權之登記即無理由。
  (4)另按執行名義成立後，如有消滅或妨礙債權人請求之事由發
    生，債務人得於強制執行程序終結前，向執行法院對債權人
    提起異議之訴，強制執行法第14條第1項前段定有明文。本
    件原告雖主張被告取得系爭土地之所有權登記有無效之原因
    ，然依土地法第43條之規定，依土地法所為之登記，有絕對
    之效力，則被告對系爭土地之所有權登記在未經塗銷之前，
    被告仍為系爭土地之所有權人，而原告既無權代位中華民國
    訴請被告塗銷系爭土地所有權，則其以本院91執字第4999號
    強制執行程序因被告之所有權登記有無效之原因，主張有消
    滅或妨礙債權人請求之事由發生而請求撤銷強制執行程序，
    提起債務人異議之訴，亦無理由。
  (5)又民事或刑事訴訟之裁判，以行政處分是否無效或違法為據
    者，應依行政爭訟程序確定之。前項行政爭訟程序已經開始
    者，於其程序確定前，民事或刑事法院應停止其審判程序，
    行政訴訟法第12條固定有明文。惟若行政處分是否無效或違
    法，並非本件訴訟之先決問題者，其訴訟程序應毋庸停止（
    最高法院18年抗字第56號判例意旨參照）。原告雖主張被告
    取得系爭土地所有權之行政處分有無效之原因，原告已提起
    確認行政處分無效之訴，本件應停止審判程序云云，惟原告
    之訴既有前述應予駁回之情形，自無待行政訴訟確定而停止
    本件審判程序之必要，原告主張應停止訴訟云云，尚非可採
    ，併此敘明。
  (6)綜上各節，本件原告主張依所有權之法律關係，代位中華民
    國訴請被告塗銷系爭土地所有權登記，以及依強制執行法第
    14條第1項之規定提起債務人異議之訴請求撤銷本院91年度
    執字第4999號強制執行程序，均無理由，原告之訴應予以駁
    回。
  (7)本件事證已臻明確，兩造其餘攻擊防禦方法及證據調查於判
    決之結果不生影響，爰不逐一論述，併此敘明。
四、結論：原告之訴為無理由，依民事訴訟法第78條，判決如主
    文。
中    華    民    國    95    年    2     月    27    日
                        臺灣花蓮地方法院民事庭
                            法      官  林碧玲
上列正本證明與原本無異。
如對本判決不服，應於送達後20日內，向本院提出上訴狀（應抄
附繕本）。
中    華    民    國    95    年    2     月    27    日
                            法院書記官  陳賜福


司法院資訊處製作；財團法人民間司法改革基金會備份。
